最高法院民事判決　　　　　　　　　　　　　　　九十三年度台上字第一二八二號
　　上　訴　人　甲○○
　　訴訟代理人　劉立鳳律師
　　複 代理 人　劉樹志律師
　　被 上訴 人　丙○○
　　　　　　　　乙○○
　　　　　　　　丁○○即姚蘊.
右當事人間請求損害賠償事件，上訴人對於中華民國九十一年十月十五日台灣高等法
院第二審判決（九十年度重上字第一四一號），提起上訴，本院判決如下：
　　主　文
原判決關於駁回上訴人之上訴及其餘追加之訴，暨該訴訟費用部分均廢棄，發回台灣
高等法院。
　　理　由
本件上訴人主張：伊因被上訴人丁○○之介紹，以丙種墊款之方式，由伊出股票總值
三成至二成不等金額，被上訴人乙○○、丙○○出資股票總值七成至八成，並以被上
訴人丙○○設於豐銀證券股份有限公司（下稱豐銀證券）台北分公司Ａ０００八七五
｜六帳號，為伊進出買賣股票。自民國八十六年六月間起，伊陸續將出資購買股票之
資金匯入被上訴人丙○○設於安泰銀行民生分行第00000000000000號
之帳戶。而被上訴人丁○○為被上訴人丙○○、乙○○之受僱人，並由伊所進出買賣
之股票總值中抽取佣金，每月出具回報單予伊。嗣八十六年十一月十九日因核對豐銀
證券營業員陳淑美調閱之對帳單，始發現伊前所「下單」買進而信託於被上訴人丙○
○名下之一百五十張「精英」股票、八十張「燁輝」股票，已遭被上訴人盜賣，僅餘
二十張「精英」股票，經電詢被上訴人乙○○後，被上訴人乙○○竟於翌日即指示豐
銀證券副總經理涂明廉將上開僅餘之二十張股票盜賣一空。伊與被上訴人丙○○間既
有附條件之借貸關係，且存有信託關係，伊乃前開帳戶內股票之實質所有權人，是被
上訴人丁○○應就盜賣之「燁輝」股票八十張、「精英」股票一百五十張負侵權行為
損害賠償責任；而被上訴人乙○○乃指示出售上開帳戶剩餘股票之人，亦應依民法第
一百八十五條規定負共同侵權行為責任；另被上訴人丁○○係透過被上訴人乙○○借
得被上訴人丙○○上開帳戶，被上訴人乙○○亦獲有盜賣股票所得款項之利益，被上
訴人均應依民法第一百七十九條規定負返還不當得利之義務。再被上訴人丁○○係受
僱於被上訴人丙○○，被上訴人丙○○亦應依民法第一百八十八條第一項規定，就伊
所受損害負連帶賠償責任；被上訴人丙○○就信託契約亦應負債務不履行損害賠償之
責。依被上訴人丁○○出具之結帳單所載，伊於八十六年十一月十四日積欠被上訴人
丙○○之金額為新台幣（下同）五百四十三萬二千二百八十二元，扣除同日賣出「力
捷」股票二十張及「精英」股票十張（得款一百七十九萬七千零十二元）後，伊受有
所有「精英」股票一百五十張、「燁輝」股票八十張，及遭盜賣之「精英」股票十五
萬股嗣後應可獲得股利總額計六十萬元等之損害等情。爰求為命被上訴人連帶返還「
精英」電子股票十五萬股、「燁輝」鋼鐵股票十一萬八千四百九十六股；如被上訴人
不能返還時，應連帶給付伊七百二十二萬四千一百六十七元本息；另再連帶給付伊六
十萬元本息之判決（本件上訴人於第一審係本於侵權行為、不當得利法則，請求被上
訴人連帶負賠償責任，嗣於原審追加信託法律關係債務不履行請求被上訴人丙○○連
帶給付損害賠償，並擴張上訴聲明增加請求給付六十萬元原審判決後，被上訴人丙○
○對其敗訴部分，未聲明不服）。
被上訴人乙○○、丙○○則以：被上訴人丙○○僅將前開帳戶借予被上訴人乙○○，
被上訴人乙○○再將帳戶借予被上訴人丁○○使用買賣股票，該期間之股票進出，均
係被上訴人丁○○或其指定人所為，被上訴人丁○○與乙○○、丙○○間並無僱傭關
係存在，被上訴人丙○○與上訴人間更無任何借貸或信託關係存在。被上訴人乙○○
乃事後獲悉被上訴人丁○○將上開帳戶借予他人使用，並生糾紛，即終止與被上訴人
丁○○前開帳戶借用關係，至八十六年十一月二十日出售帳戶內所餘二十張「精英」
股票應係被上訴人丁○○所為，尚與被上訴人乙○○、丙○○無涉等語。被上訴人丁
○○則以：前開被上訴人丙○○帳戶係透過被上訴人乙○○而借得，伊未知會被上訴
人丙○○情況下即找投資人利用該帳戶買賣股票，資金不足部分則向被上訴人乙○○
調借，而上訴人主張未經其同意處分股票云云，並不實在。再如上訴人主張之丙種墊
款，以八十六年十一月七日「精英」股票股價而言，當時乃處於持續下跌狀態，早已
低於上訴人所提供三成資金，上訴人欲請求返還股票，自應先補足差額，伊僅積欠上
訴人七十餘萬元，上訴人訴請返還股票要無理由等語，資為抗辯。
原審維持第一審所為上訴人敗訴之判決，駁回上訴人之上訴；另命被上訴人丙○○給
付九十六萬九千一百五十三元本息（追加之訴），駁回上訴人其餘追加之訴，無非以
：查上訴人主張之事實，業據其提出匯款單二張、客戶交易明細表乙份、八十六年十
一月十、十三、十四日結算單各乙份為證，而上訴人及證人林天惠等人係經由被上訴
人丁○○之傳達引介利用帳戶進出買賣股票，由被上訴人丙○○出資股票總值之七成
，並以日息萬分之六之利率，每十日計息一次，予以收取利息等情，業經證人林天惠
證述屬實。再參以被上訴人丁○○每日出具予上訴人結帳單，參互以觀，被上訴人丙
○○有經營通稱「丙種墊款」之事實，已堪認定。是被上訴人丙○○、乙○○辯稱僅
提供帳戶並貸予金錢予被上訴人丁○○，並不知被上訴人丁○○下單及帳戶資金何人
匯入云云，難信為真實。本件被上訴人丙○○既有經營「丙種墊款」出借帳戶供人使
用以買賣股票而收取利息營利之意思表示，經由被上訴人丁○○之傳達媒介，上訴人
乃依其約定之條件使用其帳戶買賣股票，並支付利息，堪認被上訴人丙○○及上訴人
雙方有成立借用帳戶匯款買賣股票之信託契約甚明。被上訴人丙○○雖辯稱若有信託
關係存在，應存在於被上訴人丁○○與上訴人之間，惟參以被上訴人丙○○乃帳戶名
義人，上訴人必須藉由該帳戶進行股票交易，上訴人買入之股票均登記於被上訴人丙
○○名下等情，被上訴人丙○○所辯，難以採信。本件被上訴人丙○○既提供帳戶貸
予資金而經營「丙種墊款」，則被上訴人丙○○就信託財產即其帳戶內之股票有積極
管理處分之權利，屬積極信託，是該信託財產於信託終止前已為被上訴人所有。上訴
人稱信託期間其仍為丙○○帳戶內股票之實質所有權人，即非可採。另查被上訴人丁
○○於另案刑事案件偵查中自承有盜賣上訴人股票，所得悉數使用，有上訴人提出之
檢察官起訴書可按。被上訴人丁○○於第一審時復自承有挪用上訴人之款項購買股票
等語，並提出其尚積欠上訴人款項七十餘萬元之對帳單，有該對帳單可稽。堪見被上
訴人丁○○確有盜賣上訴人之股票並使用該已出售股票款項之情。上開被上訴人丙○
○帳戶內所餘二十張「精英」股票於八十六年十一月二十日出清售罄等情，為兩造所
不爭，且有豐銀證券客戶交易對帳單乙份可證。而上訴人亦自承信託關係已於八十六
年十一月二十日終止，則上訴人與丙○○就提供帳戶及資金買賣股票之信託關係應已
終止。信託關係既已終止，上開被上訴人丙○○帳戶內所餘款項即有按上訴人及其出
資比例加以結算之必要。查上訴人對於當日出清帳戶內股票股款之分配方式已表示同
意，且係按各投資人（即債權人）比例分配，而上訴人於翌日並立據表示收受二十六
萬元，此為上訴人於第一審所自承，且經證人涂明廉於另案偵查中證述明確，並有上
訴人所立字據可佐。堪見八十六年十一月二十日出清上開帳戶後所得股款之分配乃上
訴人與被上訴人及涂明廉合意而為，上訴人稱係被上訴人盜賣者，自非可採。此外證
人林天惠固證稱被上訴人丁○○曾告知係受僱於被上訴人乙○○，惟亦證稱被上訴人
丁○○是招攬客戶予被上訴人乙○○、丙○○，主要係賺取退佣。被上訴人丁○○招
攬客戶並未由丙○○給付薪資，而復稱未受僱於被上訴人丙○○及乙○○，其因媒介
而代被上訴人丙○○與上訴人結算借貸股票總值七成之金額與利息，亦符合經驗法則
。再參以證人林天惠之股票亦為被上訴人丁○○盜賣，其證述與自身利害關係有關，
其證言之真實性，即非無疑。被上訴人丁○○應可認係被上訴人丙○○之使用人。本
件被上訴人丁○○就被上訴人丙○○信託關係之履行，既盜賣上訴人之股票，依民法
第二百二十四條規定，被上訴人丙○○應負同一之責。該股票名義上仍為被上訴人丙
○○並為其所有，上訴人所受之損害，應為其出資額之損害，而非股票，是上訴人僅
得本於信託關係債務不履行請求被上訴人丙○○賠償其因出資所受之損害，不得請求
給付被盜賣之股票及其增資除權之股票股利。末查上訴人於終止信託關係時領回二十
六萬元，然被上訴人丁○○之前開對帳單記載已先還二十七萬元，雖有不符，但無礙
被上訴人丁○○積欠上訴人款項之事實。又上訴人自八十六年十一月十三日迄同年月
二十日信託關係終止日止，並未繳付利息，此為上訴人所是承，且復自承業經結算，
尚有積欠被上訴人丙○○款項，因股票有增資除權，以股票抵償等語。上訴人於八十
六年十一月十四日尚積欠被上訴人丙○○五百四十三萬二千二百八十二元，有上訴人
提出之該日對帳單可查，扣除前一日已出售之「力捷」股票二萬股及「精英」股票十
張共計一百七十九萬七千零十二元，上訴人尚積欠被上訴人丙○○三百六十三萬五千
二百七十元，而被上訴人丁○○出具之八十六年十一月十九日對帳單記載上訴人股票
總值金額四百九十四萬四千一百元，兩相抵扣，被上訴人丙○○尚應給付上訴人一百
三十萬八千八百三十元，再扣除被上訴人丙○○主張抵銷之自八十六年十一月十三日
至同年月二十日終止日計八日之利息七萬九千六百七十七元，及上訴人於終止信託關
係時已收取之二十六萬元，被上訴人丙○○總計尚應給付上訴人九十六萬九千一百五
十三元。信託關係係於八十六年十一月二十日終止，自以該日為股價結算時點，始符
合終止信託之本意，應以該日股價為計算基準。從而，上訴人依信託關係主張被上訴
人丙○○有債務不履行之情事，請求被上訴人丙○○賠償其出資之損害在九十六萬九
千一百五十三元本息範圍內，自屬有據，應予准許。逾此範圍之請求，尚非正當，不
應准許。上訴人與被上訴人丙○○成立信託契約，上訴人僅得於終止契約後請求返還
同一數額，於終止契約前被上訴人丁○○或乙○○有不法出賣上開帳戶之股票或買入
股票而動支帳戶之存款，其侵權行為之受害人僅為被上訴人丙○○，上訴人非被害人
，上訴人一併連帶請求被上訴人丁○○、乙○○賠償損害或返還不當得利，即非正當
，不應准許。又八十六年十一月二十日出清上開帳戶後所得股款之分配乃係經上訴人
同意而為，則被上訴人丁○○、乙○○、丙○○即無獲取不法利益可言。至被上訴人
丁○○自承八十六年十一月十三日之前即先行借券賣出一百張「精英」股票，嗣又出
售「精英」股票、「燁輝」股票部分，上訴人並非被害人，於信託關係未終止前，出
售所得原則上仍歸被上訴人丙○○所有，縱被上訴人丁○○因盜賣股票受有利益，受
有損害者亦為被上訴人丙○○，是於八十六年十一月二十日出售最後二十張「精英」
股票前，所出售獲得股款部分，上訴人仍無不當得利返還請求權。綜上所述，上訴人
本於追加信託契約之債務不履行法律關係，請求被上訴人丙○○給付在九十六萬九千
一百五十三元本息，為有理由，應予准許。逾此範圍所為請求，為無理由，不應准許
等詞，為其判斷基礎。
查依證人林天惠於第一審之證詞（一審卷第二二五頁正、反面）以觀，其雖謂伊與上
訴人匯三成資金至被上訴人丙○○帳戶，但伊亦謂被上訴人丁○○稱金主係被上訴人
乙○○、丙○○等語（見一審卷第二二五頁反面），原審謂係由被上訴人丙○○出資
股票總值七成一節，而忽視被上訴人乙○○出資部分，已有未洽。且被上訴人乙○○
、丙○○辯稱：被上訴人丙○○僅將前開帳戶借予被上訴人乙○○，被上訴人乙○○
再將帳戶借予被上訴人丁○○使用買賣股票，並陸續借其金錢買賣股票等語（見一審
卷第一三九頁正面）；被上訴人丁○○在另案刑事偵查中稱，買賣股票之資金，係透
過伊向乙○○借款。因為這些資金是伊向乙○○借的，為了擔保，故上訴人買的股票
押在丙○○處各云云（見台灣台北地方法院檢察署八十七年度偵字第二五三０號卷八
十七年四月二十七日筆錄），與證人林天惠之證詞未相符合。則有關信託契約關係究
存繫何人之間，股票實質所有權人為孰，被上訴人丁○○與被上訴人乙○○、丙○○
間之關係如何，均未臻明確，亟待詳查審認。又系爭利息以日息萬分之六計算，為原
審所確定之事實，則其計算被上訴人丙○○主張抵銷八日利息，何以以三六五分之八
之利率為之，亦屬可議。本件事實既欠明瞭，本院自無從為法律上之判斷。上訴論旨
，指摘原判決關於其敗訴部分違背法令，求予廢棄，非無理由。
據上論結，本件上訴為有理由。依民事訴訟法第四百七十七條第一項、第四百七十八
條第二項，判決如主文。
中　　　華　　　民　　　國　　九十三　　年　　　六　　　月　　 三十 　　日
                              最高法院民事第四庭
                                  審判長法官  朱　錦　娟
                                        法官  顏　南　全
                                        法官  許　澍　林
                                        法官  葉　勝　利
                                        法官  高　孟　焄
      右正本證明與原本無異
                                              書  記  官
中　　　華　　　民　　　國　　九十三　　年　　　七　　　月　　 十四 　　日
                                                                   Ｍ
